臺灣宜蘭地方法院民事判決　　　　　　　99年度簡上字第53號
上　訴　人　楊金鐘
訴訟代理人　楊木火
被　上訴人　楊靜
訴訟代理人　林士祺律師
上列當事人間塗銷抵押權設定登記事件，上訴人對於中華民國99
年8月10日本院宜蘭簡易庭99年度宜簡字第61號第一審判決，提
起上訴，本院判決如下：
    主  文
上訴駁回。
第二審訴訟費用新台幣壹仟伍佰元由上訴人負擔。
    事實及理由
一、被上訴人之主張：
（一）坐落於宜蘭縣宜蘭市○○段786、786之1、831、831之2、
      860地號土地（ 下稱系爭土地）為訴外人楊海之遺產。而
      被上訴人先父楊其草為楊海長子，因早於楊海病逝，被上
      訴人因此依法代位繼承楊海遺產而具繼承人之資格。另系
      爭土地上有56年2月12 日以字號6650號收件、於56年1月3
      日設定登記（實應為57年1月3日）、權利人為上訴人、擔
      保債權金額新台幣（下同）15萬元、債權額比例2分之1之
      抵押權（以下簡稱系爭抵押權）。然系爭抵押權自始並無
      所擔保之債權存在，上訴人亦無法舉證證明系爭抵押權所
      擔保之債權存在。雖上訴人辯稱借款證據因淹水而滅失云
      云。然而系爭抵押權之借款證據如此重要物品，依經驗法
      則理當妥善保存，豈有可能隨便因為大水淹沒而滅失？上
      訴人此一主張顯與經驗法則有違，而不足採信。
（二）再者，於71年間，楊海之坐落於台北縣貢寮鄉○里段○○
      ○○段等多筆土地，遭台灣電力股份有限公司（下稱台電
      公司）為興建核能四廠所徵收，為進行徵收補償金之分配
      ，被上訴人與上訴人及親族等人，於71年1月2日遂就楊海
      之全部遺產訂立協議書（以下簡稱系爭協議書）。依系爭
      協議書第6條、第7條所示，楊海夫婦有關債務自系爭協議
      書成立同時結清、上訴人應隨即無條件辦理系爭抵押權登
      記塗銷等情。是依系爭協議書內容觀之，楊海與上訴人之
      間已無任何借款之債權債務關係存在，上訴人即負有塗銷
      系爭抵押權登記之義務。另觀諸系爭協議書各條之內容，
      並無被上訴人應義務使上訴人最終取得楊海遺產3分之1，
      否則上訴人亦得不同意結清系爭抵押權所擔保債權之約定
      ；又被上訴人於90年8月12 日將楊海其他遺產辦理公同共
      有之登記，也未破壞系爭協議書之約定；況且，有關坐落
      上開貢寮鄉土地徵收款之分配，楊海之各繼承人亦依照系
      爭協議書分配、並領取徵收款，足徵上訴人辯稱系爭協議
      書第1條至第4條被執行後，才可執行第6、7條云云，根本
      是子虛烏有。
（三）又縱使鈞院認定系爭抵押權所擔保之債權仍然存在，惟該
      債權其成立應在56年1月3日前，至今已逾33年之久，系爭
      抵押權所擔保之債權之請求權時效早已罹於時效消滅。上
      訴人復未於時效消滅後5 年間實行抵押權，是系爭抵押權
      早逾除斥期間，依民法第880 條規定，系爭抵押權即歸於
      消滅，上訴人亦應塗銷系爭抵押權。
二、上訴人於原審答辯及上訴後之陳述：
（一）系爭抵押權所擔保之債權確實存在，緣楊其草過世後，楊
      海經常要求上訴人要繼續幫忙家裡農事，及日後所賺之錢
      全要交出以便維持家裡日常生活開銷，不能學大哥賺錢不
      拿回家，但楊海也同時告知上訴人：「你拿給我之錢算借
      給我，日後會以宜蘭土地給你交代。」等語。日後上訴人
      所賺的錢即全部交由楊海，且楊海當時確實有交付上訴人
      一本記載多次向其借貸至少超過75,000元之小冊子，惟因
      颱風淹水後業已滅失。惟實質上雙方確實有金錢借貸之往
      來，而楊海確實也於57 年1月間主動將系爭土地設定系爭
      抵押權登記予上訴人，可見系爭抵押權所擔保之債權存在
      。其次系爭抵押權設定時業經宜蘭縣地政事務所查核，如
      果設定當初沒有提出相關借款資料供地政機關查核，為何
      地政機關會在設定原因為借款之系爭抵押權設定書上蓋驗
      訖之章。更可證明系爭抵押權所擔保之債權確實存在。
（二）楊海會有設定系爭抵押權予上訴人之行為，主要還是楊海
      不願將名下位於宜蘭縣境內之財產分給被上訴人，又因上
      訴人之二哥即訴外人楊金獅做生意有風險，因而採取設定
      系爭抵押權給上訴人作為另一種形式之生前遺囑安排。因
      此若是未有得到楊海之同意豈有辦理系爭抵押權設定之可
      能？而且縱使有企圖以抵押權之形式預先私分遺產之安排
      ，亦是依楊海生前之要求為之，而非由上訴人所為之假設
      定。
（三）依系爭協議書第4條之內容所載，上訴人可繼承楊海3分之
      1之遺產，又第5條前段提及「本協議書成立後」是指協議
      書中第1條至第4條被執行後，先父母先祖父母有關債務及
      應付款項始得結清。申言之，協議書第6條與第4條之條文
      互具有關連性之前提下，被上訴人自應先行辦理繼承楊海
      遺下而未徵收之不動產3分之1予上訴人後，上訴人始需在
      條件成就之下辦理系爭抵押權之塗銷。然被上訴人自始並
      未依系爭協議書辦理土地分配，故上訴人自無法隨同辦理
      塗銷系爭抵押權登記。且從系爭協議書內容可知，被上訴
      人為楊海遺產最大獲益者，為何被上訴人於簽完系爭協議
      書後，沒有持續要求抵押權人辦理系爭抵押權登記塗銷，
      直至今日才請求塗銷系爭抵押權登記，此舉自是有違常情
      。更何況，如系爭抵押權所擔保之債權不存在時，則依常
      情在協議時應會先解決楊海夫婦有關債務部分後，才會談
      及遺產如何繼承之問題。然從系爭協議書條文之順序可知
      ，其協議內容是先敘明繼承之方式後，後才提及債務、應
      付款項之結清以及上訴人應塗銷抵押權登記之約定，由此
      更足徵系爭協議書第1條至第4 條被執行後，才可執行第6
      、7條。
（四）系爭抵押債權係於56年9月21 日發生，且為不定期，上訴
      人之債權清償請求權如自56年9月21 日起算，又因被上訴
      人於71年1月2日簽署系爭協議書，而生承認債務並發生時
      效中斷之效力。中斷時效之事由於90年8月12日因簽署「
      楊海名下財產繼承處理原則」而終止，故依民法第129 條
      第1項第2款及第137條第1項之規定，系爭抵押權所擔保之
      債權請求權之消滅時效自90年8月12 日起重新起算，則算
      至105年8月11日系爭抵押權所擔保之債權始有時效消滅之
      問題，故被上訴人依民法第880條請求塗銷系爭抵押權，
      並無理由。
三、本件原審對於被上訴人之請求，判決被上訴人勝訴，上訴人
    就其敗訴聲明不服（另第一審判決被告陳秀琴應將系爭土地
    上於56年1月3日登記、權利人為陳秀琴、債權額比例2分之1
    、擔保債權金額15萬元之抵押權登記予以塗銷部分，因陳秀
    琴未上訴而告確定），求為原判決不利上訴人部分廢棄，上
    開廢棄部分被上訴人於原審之訴駁回；被上訴人則求為判決
    駁回上訴。
四、被上訴人主張系爭土地係楊海之遺產，並有系爭抵押權登記
    。被上訴人則因代位繼承而取得繼承楊海遺產之資格。又71
    年1月2日上訴人與被上訴人及親族間簽立系爭協議書。其中
    系爭協議書第6條、第7條約定有先父母先祖父母（即指楊海
    夫婦）有關債務及應付款項自本協議書成立同時結清；除前
    各條約定事項外楊海遺下不動產現被抵押設定（抵押權人楊
    禮源及楊朝棟生母陳秀琴及楊金鐘）該抵押權人等隨即無條
    件提出塗銷證件辦理抵押權登記塗銷不得為難等語各情，業
    據被上訴人於原審提出系爭土地之土地登記謄本、楊其草、
    楊海除戶謄本、系爭協議書為證，且為上訴人所不爭執，堪
    信為真實。被上訴人進而主張，系爭抵押權所擔保之債權並
    不存在，且縱使系爭抵押權所擔保之債權存在亦因於請求權
    消滅時效後5年內未實行抵押權而告消滅，是依民法第767條
    、第821 條請求上訴人塗銷系爭抵押權等情，被上訴人則否
    認之，並以前詞為辯。是經兩造整理後，確認本件爭點在於
    （一）本件抵押債權是否存在？（二）被上訴人依民法第88
    0 條規定主張系爭抵押權消滅是否有理由？本院之判斷如下
    ：
五、爭點一：系爭抵押權所擔保之債權是否存在？
（一）上訴人抗辯系爭抵押權設定原因係楊其草過世後，楊海經
      常要求上訴人要繼續幫忙家中開銷，日後賺得的錢要交由
      楊海以便維持家中日常生活，楊海並告知上訴人「你拿錢
      給我算借我，日後會以宜蘭土地給你交代」，上訴人因此
      交予楊海之款項扣除應盡扶養義務之費用外，仍超過75,0
      00元，楊海乃於56年1 月將上開土地設定系爭抵押權予上
      訴人，並以此隱藏楊海生前贈與上訴人之行為，為形式上
      之遺囑安排等情，然此部分被上訴人否認之，並否認上訴
      人與楊海間有任何借貸關係。而上訴人復又抗辯稱上訴人
      之先父（楊海）會有設定登記抵押權擔保債權之做法，主
      要是先父楊海不願將名下位於宜蘭之土地遺產分給原告楊
      靜（即被上訴人），因被告楊金鐘之二哥做生意有風險，
      因而採取設定登記抵押權擔保債權給三子（即被告楊金鐘
      ）與次子媳陳秀琴作為另一種形式之生前遺囑安排云云。
      則就系爭抵押權設定之緣由而言，究係上訴人應楊海之要
      求額外支應扶養與家庭生活費用而經楊海設定系爭抵押權
      予上訴人抑或因為楊海生前預為財產分配所為之安排，上
      訴人上開所言並不一致，實難認何者為真實；再者，縱使
      上訴人昔日因應楊海之要求而將收入均交由楊海供家中生
      活之需等情為真，亦不當然使上訴人與楊海間即存在消費
      借貸之債權債務關係；再從上訴人上開關於楊海告知上訴
      人「你拿錢給我算借我，日後會以宜蘭土地給你交代」一
      節，更可確定上訴人縱使有將收入全交由楊海以支應家中
      生活等情屬實，楊海亦係因上訴人為家庭之付出犧牲而考
      慮將來死後以宜蘭土地以為補償，尚非有與上訴人間成立
      消費借貸之契約關係；更無從以楊海生前有預為財產分配
      之念頭，遽為推論楊海與上訴人間有消費借貸之債權債務
      關係存在。是上訴人雖抗辯系爭抵押權係擔保上訴人與楊
      海間之借貸關係而經楊海設定予上訴人等情，然依上訴人
      上開所陳，實難為對其有利之認定。
（二）按抵押權為從物權，以其擔保之債權存在為發生之要件，
      契約當事人間除以債權之發生為停止條件，或約定就將來
      應發生之債權而設定外，若所擔保之債權不存在，縱為抵
      押權之設定登記，仍難認其抵押權業已成立，此乃抵押權
      成立上之從屬性。經查，如前所述，以上訴人之上開陳述
      ，並無從認定系爭抵押權所擔保之消費借貸債權存在。其
      次，上訴人也自承紀錄長期楊海向上訴人借錢之資料，後
      因位於台北縣貢寮鄉○○○街1號之2之住家淹水而毀損滅
      失等情（見本院卷第50頁），是被上訴人既否認上訴人與
      楊海間有借貸關係存在，而上訴人復無法就其與楊海間有
      系爭抵押權所擔保之債權存在之原因事實舉證以實其說，
      依前述說明，尚無從以系爭抵押權已依法於地政機關設定
      並登記於土地謄本即可認定系爭抵押權有效成立。
（三）更何況，依兩造不爭執其為真正之71年1月2日協議書，該
      內容乃為：「茲立協議書人楊金鐘、楊靜、楊禮源、楊朝
      棟等四人為先父先祖父楊海遺產全部經協議同意訂立條件
      如左，第壹條：先父先祖父楊海遺下不動產被台電公司興
      建核能四廠徵收土地計領補償費（依照核發地價為準）扣
      除先父母先祖父母喪葬費、醫藥費及做祖先墳墓外以六份
      （楊海子女）分享。第貳條：先父母先祖父母之已開醫藥
      費及喪葬費議估計新台幣壹拾伍萬元早由二房楊金獅已分
      別先墊，俟被徵收土地補償款費領取後交還二房。第參條
      ：做祖先墳墓費用暫定計台幣20萬元，本條基金之管理由
      楊靜、楊金鐘、楊禮源、楊朝棟協議決定。第四條：先父
      先祖父楊海遺下而未徵收之不動產應由楊靜、楊金鐘、楊
      禮源、楊朝棟，等分為參房繼承（楊靜1/3、楊金鐘1/3、
      楊禮源1/ 6、楊朝棟1/6 ）。第五條：本協議書成立後，
      被徵收土地領取補償費或未徵收土地辨理繼承所需證件各
      隨時提供不得為難，所需費用依照取得持分負擔。第六條
      ：先父母先祖父母有關債務及應負款項自本協議書成立同
      時結清。第七條：除前各條約定事項外楊海遺下不動產現
      被抵押設定（抵押權人楊禮源及楊朝棟生母陳秀琴及楊金
      鐘）該抵押權人等隨即無條件提出塗銷證件辨理抵押權登
      記塗銷不得為難。本協議書壹式作成四份各執壹份為據。
      立協議書人楊靜、楊金鐘、楊禮源、楊朝棟、陳秀琴、楊
      碧珠，親族（見證人）楊添泉、楊枝發、楊萬梓、楊雄忠
      ，中華民國柒拾壹年元月貳日立。」等語，此有上開協議
      書存卷可憑。（見原審卷一第21頁）是縱使是上訴人所抗
      辯系爭抵押權所擔保之債權存在，則依前揭協議書第6 條
      、第7 條之約定觀之，上訴人亦同意結清楊海有關債務，
      進而同意無條件塗銷系爭抵押權，可見系爭抵押權所擔保
      之債權至遲於系爭協議書簽立之時起即已消滅而不存在。
（四）上訴人雖另辯稱被上訴人並未協同完成系爭協議書第4 條
      關於上訴人可繼承3分之1之遺產之約定，自需俟協議書第
      1 條至第4條均履行完成，才有依協議書第6條、第7 條結
      清債務之效力與塗銷系爭抵押權之義務云云。惟查，觀諸
      系爭協議書各條之內容之文義，並無被上訴人應先使上訴
      人取得楊海未徵收之遺產3分之1，上訴人始有同意結清債
      務並塗銷系爭抵押權之約定。是並不能如上訴人所云單純
      以系爭協議書條文之安排順序而得出系爭協議書第1 條至
      第4條應先被執行才有第6條、第7 條關於結清債務與塗銷
      抵押權之結論。又被上訴人於90年8月12 日雖將楊海位於
      台北縣貢寮鄉之土地辦理公同共有之繼承登記，此有土地
      登記申請書存卷可參（見原審卷二第200頁 ）然與坐落宜
      蘭縣境內之系爭土地相同，上開土地之權利歸屬，於分割
      繼承前，依民法第1151條規定，尚均屬所有繼承人公同共
      有，是依楊海所遺留目前未徵收土地之權利歸屬而言，僅
      能認為系爭協議書第4 條之約定尚未實現，但並不能認為
      被上訴人已破壞系爭協議書約定之情事。是上訴人此部分
      所辯，亦非有理由。
（五）依前所述，上訴人並無法明確舉證證明系爭抵押權所擔保
      之債權存在，且依系爭協議書之約定觀之，系爭抵押權所
      擔保之債權縱使存在，亦經上訴人為同意結清之承諾，是
      被上訴人主張系爭抵押權所擔保之債權並不存在等情，即
      屬有據。
六、爭點二部分，因系爭抵押權所擔保債權並不存在，已經前述
    認定。是爭點二部分關於被上訴人依民法第880 請求塗銷系
    爭抵押權是否有理由部分，即無再審酌之必要，一併敘明。
七、末按，所有人對於無權占有或侵奪其所有物者，得請求返還
    之。對於妨害其所有權者，得請求除去之。民法第767 條有
    明文規定。又各共有人對於第三人，得就共有物之全部為本
    於所有權之請求。但回復共有物之請求，僅得為共有人全體
    之利益為之。第820條、第821條及第826條之1規定，於公同
    共有準用之。民法第821條、第828條第2 項亦有明文規定。
    且抵押權為擔保物權，具有從屬性，倘無所擔保之債權存在
    ，抵押權即無由成立，自應許抵押人請求塗銷該抵押權之設
    定登記。系爭抵押權既因無所擔保之債權存在，系爭抵押權
    即不存在，是系爭土地上因有系爭抵押權之設定登記，以致
    妨礙系爭土地所有權人關於所有權能圓滿之行使，被上訴人
    因繼承關係而為系爭土地之公同共有人，依前述規定，自得
    為全體公同共有人之利益，請求上訴人塗銷系爭抵押權。是
    原審就被上訴人上開請求予以判准，理由雖有不同，結果並
    無二致，上訴論旨執前詞指摘原判決不當，求為廢棄改判，
    並無理由，應予駁回。又本件第二審裁判費1,500 元，應由
    敗訴之上訴人負擔，爰確定如主文第2項所載。
八、本件事證已臻明確，兩造其餘攻擊、防禦方法及舉證，核與
    判決結果無影響，爰不逐一論列，附此敘明。
九、據上論結，本件上訴為無理由，依民事訴訟法第436條之1第
    3 項、第449條第2項、第78條，判決如主文。
中    華    民    國    100    年    8    月    8    日
                  臺灣宜蘭地方法院民事庭
                    審判長法  官  楊麗秋
                          法  官  林俊廷
                          法  官  蔡仁昭
正本係照原本作成。
本判決不得上訴。
中    華    民    國   100    年    8     月    8     日
                          書記官  邱淑秋